---
title: "Titanic project"
author: "NIANG"
date: "`r Sys.Date()`"
output: html_document
---

```{r setup }
knitr::opts_chunk$set(echo = FALSE,warning=FALSE,message = FALSE)
```



```{r}
library(tidyverse)
library(FactoMineR)
library(knitr)
library(factoextra)
setwd("C://Users/abdou/Documents/cours analyse de données/")
getwd()
```


#### **1. Tableau Titanic**:

```{r}
Titanic = read.csv(file = "titanic.csv", sep =',' , header = T, stringsAsFactors = TRUE)
head(Titanic)

```


Nous disposons d'un nombre n de personnes présentes sur le Titanic lors de son
naufrage en pleine mer, de leur age (adulte ou enfant), du sexe ( homme ou femme), de la classe
(première, deuxième, troisième ou equipage) et de leur statut ( survivant ou décédé).


#### **2. Nous allons renommer les modalités** :



```{r}
Titanic$Classe = gsub("0", "Crew", Titanic$Classe)
Titanic$Classe = gsub("1", "1st class", Titanic$Classe)
Titanic$Classe = gsub("2", "2nd class", Titanic$Classe)
Titanic$Classe = gsub("3", "3rd class", Titanic$Classe)

Titanic$Age = gsub("0", "Enfants", Titanic$Age)
Titanic$Age = gsub("1", "Adulte", Titanic$Age)

Titanic$Sexe = gsub("0", "Femme", Titanic$Sexe)
Titanic$Sexe = gsub("1", "Homme", Titanic$Sexe)

Titanic$Survie = gsub("0", "Décédé", Titanic$Survie)
Titanic$Survie = gsub("1", "Survivant", Titanic$Survie)



```

```{r}
kable(head(Titanic))
```






#### **3. Tableau des effectifs croisés** *Classe* **et** *Survie*

*étape 1 : Tableau croisé*

```{r}
Titanic_CS = table(Titanic$Classe,Titanic$Survie) 
Titanic_CS
```



*étape 2 : Somme par colonne*

```{r}
Total_c = apply(Titanic_CS,2,sum)
Total_c
```

*étape 3 : Ajout de la ligne Total colonne*

```{r}
Cross_Titanic = rbind(Titanic_CS,Total_c)
Cross_Titanic
```

*étape 4 : Somme par lignes*

```{r}
Total_r = apply(Cross_Titanic, 1, sum)
Total_r
```


*étape 5 : Ajout de la colonne Total ligne* qui nous donne au final le tableau croisé *Classe* *Survie* suivant :
```{r}
Cross_Titanic = cbind(Cross_Titanic,Total_r)
Cross_Titanic
```




#### **4. Tableau des effectifs attendus sous hypothèse H0 d'indépendance entre** *Classe* **et** *Survie*


```{r}
N=2201
```

On sait que sous hypothèse d'indépendance, $\ f_{ij} = f_{i.} f_{.j}$ ce qui équivaut encore à $\ n_{ij} = n_{i.} n_{.j}/N$ avec $\ N$ effectif total : $\ N = \sum_{i=1}^{p} \sum_{i=1}^{q} n_{ij}$ 
et $\ n_{ij}$ le nombre de personnes avec la modalité $\ i$ de la variable $\ X$  et la modalité $\ j$ de $\ Y$.


*Remarque* : Qu'on soit dans le cadre du  tableau des effectifs observés ou le tableau des effectifs attendus sous hypothèse                 d'indépendance, les marges-lignes et marges-colonnes ne changent pas.
            

En effet, on sait que $\ n_{.j} = \sum_{i=1}^{p} n_{ij}$ 

or sous hypothèse H0 $\ n_{ij} = n_{i.} n_{.j}/N$ donc  $\ n_{.j} = \sum_{i=1}^{p} n_{i.} n_{.j}/N = (n_{.j}/N) \sum_{i=1}^{p} n_{i.} = n_{.j}$.

On peut désormais construire notre tableau des effectifs observés sous hypothèse H0:


```{r echo = TRUE}

for(i in 1:4)
{
for(j in 1:2)
{

  Cross_Titanic[i,j] = round((Total_r [i]*Total_c[j])/N,2)
}
}
```

Nous obtenons le tableau suivant alors :

```{r}
Cross_Titanic
```



#### **5. Donner le tableau des effectifs croisés** *Survie* **et** *Age* **grace a table**

*étape 1 : Tableau croisé*

```{r}
Titanic_SA = table(Titanic$Age,Titanic$Survie) 
Titanic_SA


```

*étape 2 : Somme par colonne*

```{r}
Total_c1 = apply(Titanic_SA,2,sum)
Total_c1

```

*étape 3 : Ajout de la ligne Total colonne*

```{r}
Cross_Titanic_2 = rbind(Titanic_SA,Total_c1)
Cross_Titanic_2


```

*étape 4 : Somme par lignes*

```{r}
Total_r1 = apply(Cross_Titanic_2, 1, sum)
Total_r1


```

*étape 5 : Ajout de la colonne Total ligne* qui nous donne au final le tableau croisé *Age* *Survie* suivant :

```{r}
Cross_Titanic_2 = cbind(Cross_Titanic_2,Total_r1)
Cross_Titanic_2
```


```{r}
Cross_Titanic_2
```


#### **4. Tableau des effectifs attendus sous hypothèse H0 d'indépendance entre** *Age* **et** *Survie*


Par analogie à la question 4, nous avons:

```{r echo=TRUE}
for(i in 1:2)
{
for(j in 1:2)
{

  Cross_Titanic_2[i,j] = round((Total_r1 [i]*Total_c1[j])/N,2)
}
}
```

Nous obtenons le tableau suivant sous hypothèse d'indépendance
 
```{r}
Cross_Titanic_2
```

#### **Peut-on affirmer, au risque de 5%, que les variables** *Classe* **et** *Survie* **sont dépendantes ?** :

Pour celà, faisons un test du Khi2, du tableau correspondant que nous avons appelé ici Titanic_CS :

Si le ***p-value*** < 0.05 alors nous rejeterons l'hypoyhèse H0 d'indépendance

```{r}
khi0=chisq.test(Titanic_CS)
khi0
```

Le ***p-value*** est pratiquement nul. Donc nous rejetons l'hypothèse d'indépendance. Donc les variables *Classe* et *Survie* sont dépendantes.

*Remarque* : Cependant, ce test ne nous permet pas d'analyser les relations spécifiques entre deux variables. Il résume simplement si oui ou non il y'a une                 association.


#### **8. Tester l’indépendance des variables** *Sexe* *Survie* **puis** *Age*  *Survie* **Conclure.**

* Pour *Sexe* *Survie*, créons d'abord la table :

```{r}
Titanic_SS = table(Titanic$Sexe,Titanic$Survie) 
Titanic_SS
```



```{r}
khi1 = chisq.test(Titanic_SS)

khi1$statistic
```

Le nombre de degrés de liberté est $\ df = (p-1)(q-1)=1 = \nu$

Si on se fixe un niveau de 5% = 0.05 alors $\ 1-\alpha = 0.950$ et donc nous cherchons $\ \chi_{1}$ tel que $\ \chi_{1} > \chi_{\nu ,1-\alpha}$ avec

$\chi_{\nu ,1-\alpha} = \chi_{1 , 0.950} = 0.00$ par lecture sur le tableau du Khi2

Or $\ \chi_{1} = 454.4998$. Donc on bien $\ \chi_{1} > \chi_{\nu ,1-\alpha}$.

Conclusion : Les variables *Sexe* et *Survie* sont fortement liées. Nous verrons dans l'AFC en quoi elles le sont.



* Pour *Age* *Survie* :
*Tableau*
```{r}
Titanic_SA
```


```{r}
khi2 = chisq.test(Titanic_SA)
khi2$statistic
```

Pour les memes raisons que plus haut, les variables *Age* *Survie* sont fortement liées.


### **9. Réaliser l’AFC des variables classe et survie. Combien d’axes factoriels peut-on choisir ? Interpreter**

D'abord puisque nous avons fait un test du Khi2 ( pour evaluer le lien entre les variables ), nous allons utiliser les attributs de la fonction khi2 pour analyser de plus près ce lien en particulier le *Résidu* qui est la différence entre les effectifs observés et attendus.

```{r}
khi0$residuals
```

Nous pouvons dès à présent affirmer qu'il existe une forte attractivité entre *1ère classe* et *Survivant* et une forte répulsion entre *1ère classe* et *Décédé*

Alors que dans le meme temps il une attractivité entre *les membres de l'équipage* et *Décédé* et une répulsion entre *Equipage* et *Survivant*.




```{r}
res.ca = CA (Titanic_CS, ncp = 5, graph = T)
res.ca
```

```{r}
val_propres = get_eigenvalue(res.ca)
val_propres
```


On peut voir que le tableau *Classe* et *Survie*  n'a qu'une seule valeur propre qui a elle seule explique 100% de l'information.


```{r}
res.ca$row$contrib

```

On peut remarquer que la contribution de la *1ère classe* à la création de l'axe est de 70% environ, c'est la plus forte.
Celle de *Equipage* est la deuxième plus forte. 

Donc l'axe oppose les *1ère classe* et *Equipage* du point de vue de la survie.


```{r}
res.ca$col$contrib
```

De l'autre coté les *Survivants* participent beaucoup à la création de l'axe.


Donc l'axe oppose *Décédé* et *Survivant* du point de vue de la classe dans le bateau.



Conclusion : L'axe oppose les membres de la *1ère classe* qui pour beaucoup ont survécus aux membres de *Equipage* qui sont décédés pour beaucoup.



```{r}
res.ca$col$cos2

res.ca$row$cos2
```

Ici tous les points sont bien représentés.

La représentation se faisant sur un seul axe, nous arreterons notre analyse à la qualité de représentation et à la contribution à l'unique axe factoriel.











